【裁判字號】    97,訴,399
【裁判日期】    980619
【裁判案由】    清償債務
【裁判全文】
臺灣士林地方法院民事判決               97年度訴字第399號
原      告    甲○○○
被      告    丙○○
兼法定代理人  丁○○
共      同
訴訟代理人    戊○○
              乙○○
上列當事人間給付借款事件，本院於民國98年5 月20日言詞辯論
終結，判決如下：
    主  文
原告之訴駁回。
訴訟費用由原告負擔。
    事實及理由
壹、程序方面︰
一、本件被告未於最後言詞辯論期日到場，核無民事訴訟法第38
    6 條各款所列情形，爰依原告之聲請，由其一造辯論而為判
    決。
二、被告丙○○前經本院於民國89年2 月11日以88年度禁字第72
    號裁定宣告為禁治產人，並由被告丁○○（以下被告2 人分
    別逕稱其姓名，2 人則合稱被告）為其監護人，有上述裁定
    影本及被告戶籍謄本在卷可稽，自應以丁○○為丙○○之法
    定代理人，合應敘明。
貳、實體方面︰
一、原告主張：伊與丙○○為兄妹關係，丙○○與生俱來有智力
    障礙，無法自力維持生活，多年來均由先母許洪鑾英照料。
    嗣因先母與伊共有之門牌臺北市北投區○○○路○ 段18號1
    樓房屋（下稱系爭房屋）整建無法出租，先母已年老無資力
    ，丙○○自民國89年間起即仰賴向伊之借款以維持生活，先
    母則同意以系爭房屋之租金收益抵償伊所支出先母與丙○○
    之生活費。由於伊與其他兄弟姊妹因先母之財產時起勃谿，
    先母為免其過世後，其他兄弟姊妹爭奪遺產，致伊借予丙○
    ○支出之費用求償無門，乃要求丙○○簽署收據為憑，此部
    分金額共計新臺幣（下同）9 萬8,560 元（下稱第一部分）
    。迨先母過世後，伊仍無息借予丙○○生活費用，自91年1
    月起至93年6 月止，每月1 萬元，共計30萬元（下稱第二部
    分），亦有丙○○簽署蓋手印之收據為憑。另伊不定時支付
    其生活支出部分，共計11萬7,053 元（下稱第三部分）。以
    上借款總計51萬5,611 元。丁○○為丙○○之子，於90年11
    月之後即離家棄養其父親。伊與丙○○間，先前因分割遺產
    事件涉訟，伊已多次要求被告返還上述借款，惟被告均置之
    不理。爰依消費借貸之法律關係，提起本訴，請求被告連帶
    返還上述借款等語。並聲明︰被告應連帶給付原告51萬5,61
    1 元及自支付命令送達被告翌日起至清償日止，按年息百分
    之5 計算之利息。
二、被告未於最後言詞辯論期日到場，據其前曾到場所為聲明及
    陳述，則以：伊等否認與原告間有借貸關係存在。丙○○早
    已經法院宣告為為禁治產人，並無行為能力，丙○○自行簽
    具之收據亦無效力。原告之前即曾持丙○○之收據提起訴訟
    ，均經法院駁回。實則丙○○自88年間即領有市府殘障津貼
    ，尚有母親房租收入供給生活費用，原告主張向其借貸生活
    費用，並非實在等語，資為抗辯。並聲明︰原告之訴駁回。
三、經查，原告與丙○○為兄妹關係，渠等母親為許洪鑾英，許
    洪鑾英已於90年9 月19日死亡等情，有丙○○戶籍謄本、本
    院96年度簡上字第31號民事判決存卷可參，且經本院調閱上
    述事件卷宗予以查明，自堪認為真實。
四、本件爭點之論述：
    原告主張丙○○自89年間起仰賴向其借款以維持生活，第一
    、二、三部分，總計51萬5,611 元，而依消費借貸法律關係
    ，請求被告連帶返還上述款項等語。被告則否認與原告間有
    消費借貸關係存在，並以前揭情詞置辯。是本件應審酌之爭
    點在於︰兩造間是否有消費借貸關係存在？
    茲論述如下︰
（一）按當事人主張有利於己之事實者，就其事實有舉證之責任
      ，民事訴訟法第277 條定有明文。且民事訴訟如係由原告
      主張權利者，應先由原告負舉證之責，若原告先不能舉證
      ，以證實自己主張之事實為真實，則被告就其抗辯事實即
      令不能舉證，或其所舉證據尚有疵累，亦應駁回原告之請
      求（最高法院17年上字第917 號判例足資參照）。次按稱
      消費借貸者，謂當事人一方移轉金錢或其他代替物之所有
      權於他方，而約定他方以種類、品質、數量相同之物返還
      之契約。民法第474 條亦有明文。而消費借貸契約，必借
      貸人與貸與人雙方意思表示一致，始能成立（最高法院88
      年度台上字第2260號判決要旨足資參照）。再按禁治產人
      ，無行為能力。無行為能力人之意思表示，無效。無行為
      能力人由法定代理人代為意思表示，並代受意思表示。民
      法第15條、第75前段、第76條分別規定甚明。由此可知，
      無行為能力人未由法定代理人代為意思表示者，自無從因
      其自身之意思表示而成立有效之法律行為。
（二）經核，原告主張兩造間有上述第一、二、三部分金額之消
      費借貸關係，無非係以所謂丙○○簽署之收據（第一、二
      部分），以及藥品、餐盒、電費、有線電視收視費、家電
      費用等收據（第三部分）影本為憑。然而，就第一部分金
      額之收據，原告前於訴請許洪鑾英之繼承人許其郎、戊○
      ○返還借款等事件中（91年度士簡字第322 號），即曾提
      出執為主張許洪鑾英向其借款之證據，有本院91年度士簡
      字第322 號宣示判決筆錄及92年度簡上字第26號判決影本
      存卷可佐，與本件主張借貸意思表示之相對人不同，原告
      復執以主張與丙○○成立消費借貸關係云云，已屬有疑。
      況且，詳觀所謂許明朗簽署之收據，係原告自行書寫之帳
      本或打字印製之明細，其後有顫抖、不完整之丙○○簽署
      字跡。惟丙○○於89年2 月間，即經本院88年度禁字第72
      號裁定宣告禁治產在案，依該裁定意旨，丙○○有常識不
      足、判斷能力不良、無計算能力等情形，有該裁定影本及
      其戶籍謄本可參。揆諸前揭說明，丙○○未經法定代理人
      代理，自行所為意思表示，亦不具法律效力，顯然無從因
      其行為而與原告成立消費借貸之法律關係。至於第三部分
      之收據，僅為支出費用之憑據，其上亦無被告任何簽章，
      亦無從憑認兩造間確有消費借貸意思表示之合意。除此之
      外，原告又未能舉證證明兩造間確有上述金額之消費借貸
      關係存在，其此部分主張，即不足認為真正。準此，原告
      請求被告連帶返還借款，自非有據。
五、從而，原告依消費借貸之法律關係，請求被告連帶給付51萬
    5,611 元，及自支付命令送達翌日起至清償日止，按年息百
    分之5 計算之利息，為無理由，應予駁回。
六、本件判決基礎已臻明確，兩造其餘攻擊防禦方法及訴訟資料
    經本院審酌後，核與判決結果不生影響，無一一論述之必要
    ，併予敘明。
、據上論結，本件原告之訴為無理由，依民事訴訟法第385 條
    第1 項前段、第78條，判決如主文。
中    華    民    國    98    年    6     月    19    日
                  民事第三庭  法  官  施月燿
以上正本證明與原本無異。
如對本判決上訴，應於判決送達後20日內向本院提出上訴狀。
中    華    民    國    98    年    6     月    26    日
                              書記官  于耀文


司法院資訊處製作；財團法人民間司法改革基金會備份。
